【裁判字號】    89,上訴,1917
【裁判日期】    890831
【裁判案由】    常業重利
【裁判全文】
臺灣高等法院臺中分院刑事判決                  八十九年度上訴字第一九一七號
    上  訴  人  臺灣台中地方法院檢察署檢察官
    上  訴人即
    被      告  戊○○
                乙○○
    右二名被告
    共      同
    選任辯護人  陳鴻謀
右上訴人等因被告等常業重利案件，不服臺灣臺中地方法院八十八年度訴字第七八九
號中華民國八十九年八月三十一日第一審判決（起訴案號：臺灣臺中地方法院檢察署
八十七年度偵字第一○六四七號），提起上訴，本院判決如左：
      主  文
原判決關於乙○○部分撤銷。
乙○○共同連續乘他人急迫貸以金錢，而取得與原本顯不相當之重利，處有期徒刑陸
月，如易科罰金，以參佰元折算壹日。
其他上訴駁回。
      事  實
一、戊○○及乙○○二人基於共同犯罪之意思聯絡，並基於概括之犯意，先後於如附
    表所示之時間，均在甲○○位在台中縣太平市○○路○段七五號之住處，將各如
    附表所示之金錢，貸予因生意需要與參加互助會，而急需現金週轉之甲○○，並
    由乙○○負責提供案外人即其不知情之友人陳韋成及陳建宏等二人，在中國信託
    商業銀行股份有限公司（下稱中國信託）所有帳號分別為0000000000
    000號及0000000000000號之帳戶供其等收取重利使用，乙○○
    並協助戊○○辦理催收利息及參予貸放事務等工作，而共同連續趁甲○○急需用
    錢之際，要求甲○○簽發如附表所示之支票付款或質押，並預先扣除十天各如附
    表所示顯逾一般民間借貸行情之利息（借貸本金與票款之差額即為利息），而共
    同連續向甲○○取得與原本顯不相當之重利。
二、乙○○復另行延承上開概括之犯意，先後於民國（下同）八十七年六月十四日及
    於八十七年九月十九日，趁丁○○家中急需用錢而急迫之際，分別在台中市○○
    區○○路八九二巷二號六樓丁○○住處樓下，及在台中市○○路郵政總局前面，
    依序分別貸款新台幣（下同）五萬元及十一萬二千五百元給丁○○，並就前一借
    款約定五萬元十天之利息一萬元（採預扣方式，實際交付四萬元），就後一借款
    則約定十一萬二千五百元五天之利息為一萬二千五百元（亦採預扣方式，實際交
    付十萬元），並要求丁○○簽發支票及保管條質押，而連續向丁○○取得與原本
    顯不相當之重利。
三、嗣至八十七年九月二十一日上午十二時許，戊○○與乙○○到甲○○之上開住處
    欲收取本金及利息時，為警查獲，並自乙○○身上查獲丁○○簽寫之保管條及發
    票日為八十七年九月二十三日、號碼ＧＪ0000000號、帳號000000
    －0號、面額十一萬二千五百元、付款行台中市第二信用合作社港路分社之支票
    一紙，另自戊○○身上查獲甲○○所簽發如附表一編號四至編號六所示之支票共
    四紙，因而查獲上情。
四、案經台中市警察局第四分局報請台灣台中地方法院檢察署檢察官之偵查起訴。
      理  由
一、訊據上訴人即被告（以下簡稱為被告）戊○○雖承認曾多次借款予甲○○，被告
    乙○○亦坦承伊確有二次借款予丁○○，惟被告二人均矢口否認伊等有向甲○○
    及丁○○收取重利之犯罪情事。被告戊○○辯稱：被害人甲○○之前後指訴不一
    ，顯有瑕疵，殊不可採信，其又有多次向地下錢莊借貸之情事，是否因急迫、輕
    率或無經驗而向伊借貸，亦有可疑，事實上伊僅曾貸款予甲○○四次，均無重利
    之情事，伊非但尚未向甲○○收取利息，且因其報警，伊亦無法收回本金，甲○○係在八十七年九月十六日第一次向伊借貸，利息以十天為一期，被查獲之時，
    十天尚未屆至，其簽發之支票，亦不足以清償伊匯給甲○○之金錢，伊縱有向甲○○約定重利，亦屬未遂，應不為罪，另伊與證人陳韋成素昧平生，證人陳韋成
    之證詞亦屬偽證等情。被告乙○○除亦辯稱被害人甲○○之前後指訴不一，顯有
    瑕疵，與證人陳韋成之證詞，均不可採信之外，另以：伊與丁○○早就認識，係
    朋友關係，雖貸款給丁○○二次，但第一次為五萬元，未約定利息，第二次為十
    一萬元，利息僅收二千五百元，並無重利之犯行等語置辯。
二、然查：（一）本案被告二人確有乘被害人甲○○因生意需要，及因參加互助會需
    要支付互助會款，而急需現金週轉之際，共同於附表所示之時間，均在台中縣太
    平市○○路○段七五號即甲○○所經營之服飾店兼住所，先後貸放各如附表所示
    之金錢，並收取各如附表所示之重利，此已據被害人甲○○於偵、審中，及於本
    院訊問時，均指證不移。雖被害人甲○○於偵、審中，就其向被告二人借貸之次
    數、日期、金額及利息之計算，有前後不一之情事。惟證人之陳述有部分前後不
    符，或相互間有所岐異時，其基本事實之陳述，若是與真實性無礙時，仍非不得
    予以採信，此於最高法院著有七十四年台上字第一五九九號判例可資參照。查本
    案被害人甲○○於警訊時，雖僅指證曾向被告二人借貸三次，但此後係因其另依
    據已兌現之支票資料，而陸續指證向被告二人借貸之次數為六次（各如附表所示
    ），而依其所指證上開支票之金額，亦與借貸本金與利息之總數相符。堪證被害
    人甲○○並無虛構被告二人犯罪事實之情事。且被告戊○○就其貸借金錢給被害
    人甲○○之次數、金額、及利息，在警訊及偵、審中，所辯亦均不一致，且一再
    翻異。其於原審訊問時，所稱其與甲○○並非熟識，但利息均係由甲○○自行約
    定乙節，亦與情理有違。反之，被害人甲○○陳稱其係分別於如附表一所示之時
    間，向乙○○及戊○○共同借取如附表一所示之款項，而簽發如附表一所示之支
    票予被告二人收執，並已交付如附表一所示之利息等情，不僅核與被告戊○○於
    偵查中自承其曾於八十七年九月七日匯款十萬元予甲○○，並於同年月十七日及
    十八日分別借予甲○○十七萬元及六萬元，而甲○○所簽發面額為十一萬八千元
    、發票日為八十七年九月十五日、票號0000000號之支票一紙業經其提示
    兌現而存入其妻邱素惠之帳戶，而查獲甲○○簽發之該支票四紙，確係用以支付
    其後三次之借款等情相符，並有臺灣銀行送金簿存根二紙、台灣土地銀行入戶電
    匯申請書、第七商業銀行八十九年一月十日函附邱素惠四一二八－六號之帳戶資
    料及附表一編號四至編號六所示之支票四紙附卷足參。堪證被害人甲○○陳稱其
    確曾於八十七年九月七日向戊○○及乙○○借款十萬元，其後並已兌現如附表一
    所示編號三之支票，並先後於同月十七日及十八日向戊○○收取十七萬元及六萬
    元之借款等情，核與事實相符。是甲○○前於警局及偵查中略有瑕疵之指述，應
    無礙於上開情事之真實性，益證被告戊○○上開所辯，委無足採。此外，面額為
    四萬二千元、發票日八十七年九月一日、票號0000000號，面額為四萬三
    千元、發票日八十七年九月六日、票號0000000號及面額三萬九千元、發
    票日八十七年九月三日、票號0000000號支票三紙，嗣被分別提示兌現之
    帳號為0000000000000號及0000000000000號帳戶，
而其開戶人分別為陳韋成及陳建宏。而陳建宏及陳韋成均確實認識被告乙○○，
    且陳韋成並因其友人即被告乙○○欲軋票使用，故確曾於八十七年六月間將其與
    陳建宏之帳戶借予被告乙○○使用，且被告乙○○迄今尚未歸還等情，有中國信
    託八十九年三月十日函、中國信託八十九年五月五日函附該二帳戶歷史交易查詢
    報表及台灣銀行支票類存款戶對帳單附卷足證，並經證人陳建宏及陳韋成於原審
    法院訊問時，分別證述明確。益證被害人甲○○之前開指述，信而有徵，足以採
    信。又被害人甲○○陳稱其曾於八十七年九月十八日交付三萬元，委由被告乙○○代為向被告戊○○借取之六萬元一併存入其帳戶等情，亦為被告乙○○所是認
    ，復有臺灣銀行支票類存款戶對帳單附卷足參。是被告乙○○於原審法院訊問時
    ，辯稱其未將上開帳戶交予被告戊○○使用，更未隨同被告戊○○貸放借款予甲○○，亦向甲○○收取重利等情，以及事後翻異前詞辯稱為警查獲該日，其僅係
    至附近吃早餐，並非陪同被告戊○○向甲○○收取欠款云云，均係卸責之詞，不
    足採信。另被告戊○○辯稱甲○○僅向其借款四次，而交付之支票僅兌現一次云
    云，亦係卸責之詞，亦無可採信。被告二人有前開共同貸款給被害人甲○○之行
    為，事證甚為明確。查被告二人既曾共同貸予甲○○如附表一所示金額，並由被
    告戊○○提供其妻邱素惠之帳戶，另由被告乙○○提供陳韋成及陳建宏之帳戶，
    而共同將其等向甲○○收取如附表一所示編號一至編號三之支票三紙於上開帳戶
    中提示兌現，且在借貸之前，又預先扣除利息，自均已取得利息無誤。而依其利
    息之收取情形，或為六萬四千元十天收取利息二萬一千元，或為三萬元十天收取
    九千元，或為十萬元十天收取一萬八千元，或為五萬元十天收取一萬元，或為十
    二萬元十天收取二萬五千元，或為六萬元十天收取九千元，依據目前民間借貸情
    形，均屬與原本顯不相當之重利。事證明確，被告二人此部分之犯行均堪認定。
    （二）被告乙○○確有乘被害人丁○○家中需用金錢之際，於前開時、地，連
    續二次貸借前開金錢給被害人丁○○，亦據被害人丁○○於檢察官訊問時，指證
    甚明。雖被告乙○○提出照片，欲證明其與被害人丁○○為舊識，惟被告乙○○
    於檢察官訊問時，卻供稱丁○○係經過歐姓友人之介紹，而向其借錢（見偵查卷
    宗第三八頁）。且縱使認識，亦非不可能貸放金錢收取重利。復經被害人丁○○
  於檢察官訊問時，已指證：被告乙○○要其作偽證，說借貸無利息，其因受有壓
    力，故曾為不實之證詞，被告乙○○確曾貸借給其五萬元，十天收取利息一萬元
    ，並預扣，另有貸借其十一萬二千五百元，五天之利息為一萬二千五百元亦預先
    扣除等情（見偵查卷宗第五五頁）。另丁○○先前偽證罪責，亦經原審法院八十
    八年度訴字第九二三號刑事判決判處有期徒刑一年，緩刑五年確定。參酌上情，
    本院認被告乙○○此部分所辯，亦不足採信。伊其上開收取利息情形，亦屬與原
    本顯不相當之重利。復有丁○○所出具之保管條及發票日分別為八十七年六月二
    十三日及九月二十三日、號碼ＧＪ0000000號及ＧＪ0000000號、
    帳號000000－0號、面額五萬元及十一萬二千五百元、付款銀行為台中市
    第二信用合作社港路分社之支票二紙附卷足參。另被害人丁○○係因家裡急需用
    錢，因急迫才向被告乙○○借款，業據其於警訊及檢察官訊問時，均指證甚明（
    見偵查卷宗第十八頁、七三頁）。嗣後迴護之詞，與被告乙○○辯稱丁○○借款
    係用於賭博等情，均不可採信。事證明確，被告乙○○此部分之犯行亦堪認定。
三、核被告戊○○及乙○○所為，均係犯刑法第三百四十四條之乘他人急迫貸以金錢
    ，而取得與原本顯不相當之重利罪。公訴人以被告二人藉刊登廣告，供不特定人
    撥打號碼為000000000號之行動電話向其等借款，足證被告二人顯恃此
    營生，並均以之為常業，認應成立常業重利罪等情，然被告二人既僅係共同借予
    甲○○六次款項，而被告乙○○另貸予丁○○二次款項，又被告乙○○陳稱其另
    經營電視購物公司，且被告戊○○尚係某公司負責人，有足供賺取生活所須之其
    他職業，有台灣省台中縣政府營利事業登記證及經濟部公司執照附卷足參，此外
    復無其他積極證據足證被告二人尚有藉刊登廣告等方式，另借款予他人並收取重
    利，而賴此等犯罪為常業，反覆繼續從事此等犯罪行為以營生，故公訴人論以常
    業重利罪，尚有未洽，起訴法條應予變更。被告戊○○及乙○○就借款予甲○○
    並收取重利部分之犯行，有犯意聯絡及行為分擔，應為共同正犯。被告戊○○及
    乙○○共同先後六次借款予甲○○並收取包含預先扣除利息之支票之數行為，以
    及被告乙○○此後再二次借款予丁○○並收取重利之行為，均時間緊接，所犯構
    成要件均相同，顯均係基於概括之犯意為之，為連續犯，均應依照刑法第五十六
    條之規定以一罪論，並加重其刑。
四、至公訴意旨雖認被告戊○○尚涉有與被告乙○○共同借款予丁○○以牟取重利之
    犯行。然查被告戊○○辯稱其未曾借款予丁○○等情，核與被告乙○○於警局、
    偵查及本院調查中所陳情節相符，復有證人丁○○證述詳實，應認為真實。此外
    復查無其他積極證據足證被告戊○○尚有公訴人所指上開犯行，此部份核不能證
    明被告戊○○犯罪，原應為無罪判決之諭知，惟公訴人認此部分與被告戊○○前
    開已論罪科刑之部分，有連續犯之裁判上一罪之關係，爰不就此另為被告戊○○
    無罪之諭知，附此敘明。
五、原審判決因而就被告戊○○前開所犯，審酌其品行、犯罪對金融秩序與社會所生
    危害，及其犯罪後之態度等一切犯罪情狀，依據刑事訴訟法第二百九十九條第一
    項前段、第三百條，刑法第二十八條、第五十六條、第三百四十四條、第四十一
    條、罰金罰鍰提高標準條例第一條前段、第二條等規定，量處其刑為有期徒刑五
    月，並諭知易科罰金之折算標準，其認事用法均無不合，量刑亦屬妥適。被告戊○○上訴否認犯罪，公訴人上訴指謫原審判決未認定其為常業犯，就貸款予丁○○部分，未認定被告戊○○為共犯有所不當，其等就此部分之上訴均無理由，均
    應駁回。另就被告乙○○部分，原審判決疏未就其貸款給被害人丁○○之時間、
    金額與利息等事項，於犯罪事實欄予以載述與認定。是被告乙○○上訴否認犯罪
    ，公訴人上訴指謫原審判決未認定其為常業犯有所不當，雖均無理由，但原審判
    決就此部分既有上開可議之處，此部分即屬無可維持，自應由本院將原審判決關
    於被告乙○○部分，予以撤銷改判。爰審酌其品行、犯罪對金融秩序與社會所生
    危害，及其犯罪後之態度等一切犯罪情狀，仍量處有期徒刑六月，並諭知易科罰
    金之折算標準。扣案之保管條一紙，雖係被害人丁○○借貸時交付被告乙○○，
    但此亦為債權證明，且於被害人丁○○清償借款之後，被告乙○○亦會交還丁○○，本院認尚無需諭知沒收。
六、據上論斷，應依刑事訴訟法第三百六十八條、第三百六十九條第一項前段、第三
    百六十四條、第二百九十九條第一項前段、第三百條，刑法第二十八條、第五十
    六條、第三百四十四條、第四十一條、罰金罰鍰提高標準條例第一條前段、第二
    條，判決如主文。
本案經檢察官丙○○到庭執行職務。
中      華      民      國     八十九     年     十二     月   二十七   日
                                   臺灣高等法院臺中分院刑事第三庭
                                         審判長法  官  方  艤  駐
                                               法  官  胡  忠  文
                                               法  官  廖  柏  基
右正本證明與原本無異。
檢察官得上訴。
被告不得上訴。
如不服本判決應於收受送達後十日內向本院提出上訴書狀，其未述上訴之理由者並
得於提起上訴後十日內向本院補提理由書（均須按他造當事人之人數附繕本）。
                                               書記官  柯  孟  伶
中      華      民      國     八十九     年     十二     月   二十八   日
附錄條文：
刑法第三百四十四條
乘他人之急迫、輕率或無經驗，貸以金錢或其他物品，而收取與原本顯不相當之重利
者，處一年以下有期徒刑、拘役或科或併科一千元以下罰金。
附表：
編號  借款時間            借款金額      支票面額（到期日、票號）    利息
一、八十七年八月二十六日  六萬四千元  四萬二千元（同年九月一日）    已兌現
                                    （票號0000000號）
                             四萬三千元（同年九月六日）    已兌現
                                    （票號0000000號）
二、八十七年九月一日      三萬元      三萬九千元（同年九月三日）    已兌現
                                    （票號0000000號）
三、八十七年九月七日      十萬元      十一萬八千元（同年九月十五日）已兌現
                                    （票號0000000號）
四、八十七年九月十六日    五萬元      六萬元（同年九月二十五日）    取回
                                    （票號0000000號）
五、八十七年九月十七日    十二萬元    七萬五千元（同年九月二十二日）取回
                                    （票號0000000號）
                                      七萬元（同年九月二十六日）    取回
                                    （票號0000000號）
                      【編號四、五之借款係由被告一併匯款共十七萬元】
六、八十七年九月十八日    六萬元      六萬九千元（同年九月二十一日）取回
                                    （票號0000000號）
                      【因甲○○另交付三萬元予乙○○代為一併存入上開帳戶
                        ，該日共存入九萬元於甲○○之帳戶，此部份業經被告
                        戊○○及乙○○供承屬實。】
                                                                        Ｄ


司法院資訊處製作；財團法人民間司法改革基金會備份。
